臺灣嘉義地方法院刑事判決　　　　　　　100年度易字第573號
公　訴　人　臺灣嘉義地方法院檢察署檢察官
被　　　告　陳建銘
上列被告因重利案件，經檢察官提起公訴（99年度偵字第8884號
、100年度偵字第2594號），被告自白犯罪，本院改以簡式審判
程序審理，茲判決如下：
    主  文
陳建銘共同乘他人急迫貸以金錢，而取得與原本顯不相當之重利
，處有期徒刑參月，如易科罰金，以新台幣壹仟元折算壹日，扣
案之空白本票壹本，沒收之。
    犯 罪 事 實
一、陳建銘與吳宏任、綽號「王仔」及另1名真實姓名年籍均不
    詳之成年男子共4人（吳宏任部分另由檢察官為緩起訴處分
    確定），共同基於趁他人急迫、貸與金錢，而取得與原本顯
    不相當重利之犯意聯絡，先由陳建銘於民國98年11月間某日
    ，向不知情之蔡豪哲承租嘉義市○○街193號之31（1樓）處
    所，並向中華電信股份有限公司彰化營運處，申請於上址裝
    設門號00-0000000號市內電話作為聯絡電話，誘使不特定人
    向其等借款。適邱富賢因經商需資金周轉，乃於同年12月16
    日撥打上開電話表明借款之意，陳建銘與吳宏任等人明知邱
    富賢需款孔急，竟於同日（16日）下午3時許，陳建銘即夥
    同綽號「王仔」及該另名成年男子共3人，駕駛車牌號碼678
    0-VH號銀色賓士車至邱富賢嘉義市○○路住處，貸予新臺幣
    （下同）3萬元，其等先預扣第1期利息5千元，邱富賢實拿2
    萬5千元，再約定以每7日為1期，每期利息5千元，並要求邱
    富賢開立同額之本票供作質押，經換算所收取月息66.7 %（
    即年息800.4%）。迨同年月23日，邱富賢因借款屆期無力清
    償，而該綽號「王仔」之男子即夥同吳宏任，於同年月25日
    ，前往嘉義市○○○路郵局對面之「阿明檳榔攤」，再次向
    邱富賢收取延遲2天償還之利息2千元及續借1期之利息5千元
    ，合計7千元，直至當月（98年12月）30日，邱富賢始將所
    借之3萬元以現金償還，陳建銘與吳宏任等人以此方式而取
    得與原本顯不相當之重利。嗣99年6月30日，為警持搜索票
    ，在吳宏任位於嘉義縣民雄鄉○○村○○路13之6號住處執
    行搜索，當場扣得空白本票1本。
二、案經邱富賢訴由法務部調查局嘉義市調查站報請臺灣嘉義地
    方法院檢察署檢察官偵查起訴。
    理  由
一、本件被告陳建銘所犯係死刑、無期徒刑或最輕本刑為3年以
    上有期徒刑以外之罪，其於準備程序中就被訴事實為有罪之
    陳述，經本院告知簡式審判程序之旨，並聽取公訴人及被告
    之意見後，爰依刑事訴訟法第273條之1第1項規定進行簡式
    審判程序。
二、訊據被告對於上揭犯罪事實於本院審理中坦承不諱，核與證
    人即被害人邱富賢於警詢中之指述相符（參99年度他字卷第
    949號第3頁至第4頁、第9頁至第10頁）；且據證人即共同被
    告吳宏任於警詢及偵查中之供述明確（參前開他字卷第14頁
    至第16頁、第34頁至第36頁、第77頁至第78頁、第96頁反面
    至第98頁）；並有借款人之本票（參99年度偵字第8884號第
    14頁）在卷足憑；此外復有通聯調閱查詢單、搜索票、搜索
    筆錄、扣押物品目錄表、扣押物品收據、被告照片、中華電
    信股份有限公司嘉義營運處99年7月8日嘉服字第0990000065
    號暨函送之門號00-0000000號市內電話用戶資料、同年月15
    日嘉服字第0990000068號函暨檢送之該門號市內電話申請文
    件及繳費證明單、遠傳電信股份有限公司99年10月25日遠傳
    （企管）字第09911003507號函暨檢送之門號0000000000號
    行動電話用戶申請資料、異動文書及證明文件可佐（前開他
    字卷第17頁、第18頁至第30頁、第39頁至第41頁、第47頁至
    第72頁、第94頁正反面、上開偵字卷第37頁至第47頁）。況
    且，前開00-0000000號市內電話申請書上之「陳建銘」簽名
    與上開搜索扣押筆錄、扣押物品收據、調查站調查筆錄及送
    達證書等文件上之「陳建銘」簽名之筆跡，經臺灣嘉義地方
    法院檢察署檢察官送法務部調查局鑑定，該局經以接納分析
    法、特徵比對法鑑定結果，兩者筆跡筆劃特徵相同等情，亦
    有該局99年10月18日調科貳字第09900476810號鑑定書在卷
    可稽（參上開偵查卷第48頁至第57頁）。再被告貸款取息之
    利率高於尋常，不僅與民法第203條所定之週年利率5％之法
    定利率，及同法第205條所定之最高利率週年利率20％之限
    制，相去甚遠，且與目前銀行放款利率及一般民間利息之月
    息2分或3分相較，亦過於懸殊，衡諸目前社會經濟情況，被
    告確係取得與原本顯不相當之重利，至為明顯；而證人邱富
    賢因經濟情況急迫，急需現金周轉等情事，願負擔較銀行、
    民間借款利率高出甚多之利息而向被告借款，衡情均有舉債
    之急迫情形。綜上，被告利用社會上種種因急迫而舉債濟急
    之情形，招徠陷於急迫之不特定人向其借貸，且被告貸款取
    息之利率甚高如前所述，是被告確係均乘他人急迫貸以金錢
    ，而取得與原本顯不相當之重利無疑。本件事證明確，被告
    上開犯行，堪以認定，應予依法論科。
三、論罪科刑之法律適用
    核被告如事實欄所為，係犯刑法第344條之重利罪。被告與
    吳宏任、綽號「王仔」及另名真實姓名年籍不詳之成年男子
    間有犯意之聯絡及行為分擔，為共同正犯。爰審酌被告係國
    小畢業之智識程度，自陳：未婚，前曾任神轎工作，月收入
    約1萬5千餘元，父母健在，父親年約60歲，母親58歲，父親
    偶爾從事水泥臨時工，母親罹患癌症無法工作，另有1名25
    歲已婚之胞兄，及就讀高一之胞妹，家中並無其他需要扶養
    之人等家庭生活經濟狀況，其不思以正當途徑賺取金錢，竟
    乘他人需款孔急之際放貸收取重利，以圖己私利，剝奪經濟
    上之弱者，對社會金融秩序造成危害，兼衡被告所借貸金額
    、收取之重利、期間、次數，及其犯罪動機、目的、手段，
    犯後坦承犯行等一切情狀，量處如主文所示之刑，併諭知易
    科罰金之折算標準，以資儆懲。至質押擔保物品之本票係被
    害人向被告借款質押之物，借款人仍應清償借款本金及法定
    限制內之利息，被告則應返還上開質押物品，故上開票據、
    款項借用證所載面額其中部分係本金及法定限制內之利息，
    至限制外之重利固係犯罪所得，然限制內之利息即非犯罪所
    得，因前揭本票、款項借用證無從分割，自不能全部視為犯
    罪所得。而刑法第38條第1項第3款所謂因犯罪所得之物，係
    指該物全部係犯罪所得而言，如非全部而僅係不能分割之其
    中一部係犯罪所得，自不得視為全部犯罪所得予以沒收。從
    而，上揭本票既非全係犯罪所得之物，爰不予宣告沒收；扣
    案之空白本票，為其等所有，業據共同正犯吳宏任供述在卷
    （參前開他字卷第15頁至第16頁），係供本件重利犯罪預備
    之物，依刑法第38條第1項第2款規定沒收。
據上論斷，應依刑事訴訟法第273條之1第1項、第299條第1項前
段，刑法第28條、第344條、第41條第1項前段、第38條第1項第2
款，刑法施行法第1條之1第1項、第2項前段，判決如主文。
本案經檢察官楊騏嘉到庭執行職務。
中    華    民    國   100    年    12    月    27    日
                    刑事第一庭  法  官  呂美玲
以上正本證明與原本無異。
如不服本判決應於收受判決後10日內向本院提出上訴書狀，並應
敘述具體理由；其未敘述上訴理由者，應於上訴期間屆滿後20日
內向本院補提理由書（均須按他造當事人之人數附繕本）「切勿
逕送上級法院」。告訴人或被害人如對於本判決不服者，應具備
理由請求檢察官上訴，其上訴期間之計算係以檢察官收受判決正
本之日期為準。
中    華    民    國   100    年    12    月    27    日
                                書記官  洪敏芳
附錄法條
中華民國刑法第344條
（重利罪）
乘他人急迫、輕率或無經驗貸以金錢或其他物品，而取得與原本
顯不相當之重利者，處 1 年以下有期徒刑、拘役或科或併科 1
千元以下罰金。